臺灣雲林地方法院民事判決
111年度訴字第152號
原      告  黃志揚  
被      告  楊賴秀勤

            林桓慶  
            蔡明華  
            湖素慧  
            林芙蓉  
            林文寶  

            林乳瓊  
            林素瓊  
            林文貴  

上列當事人間請求分割共有物事件，本院於民國111年5月23日言
詞辯論終結，判決如下：
    主  文
兩造共有坐落雲林縣○○市○○段○○○地號、面積八二四‧二一平方公
尺土地，以雲林縣斗六地政事務所民國一一一年四月十九日土地
複丈成果圖所示方法分割，即：
㈠編號A部分面積六八‧六八平方公尺土地分歸被告林桓慶取得。
㈡編號B部分面積七七‧五八平方公尺土地分歸被告林芙蓉、林文
  寶、林乳瓊、林素瓊、林文貴共同取得，並保持公同共有。
㈢編號C部分面積四二‧八二平方公尺土地分歸被告楊賴秀勤取得
  。
㈣編號D部分面積五九平方公尺土地分歸被告湖素慧取得(按上開
  複丈成果圖誤載為湖素惠，應更正為湖素慧）。 
㈤編號E部分面積一一二‧一平方公尺土地分歸被告蔡明華取得。
㈥編號F部分面積四六四‧０三平方公尺土地分歸原告取得。
    事實及理由
一、被告楊賴秀勤、湖素慧、林芙蓉、林文寶、林乳瓊、林素瓊
    、林文貴經合法通知，均未於最後言詞辯論期日到場，核無
    民事訴訟法第386條各款所列情形，爰依原告之聲請，由其
    一造辯論而為判決。
二、原告主張：坐落雲林縣○○市○○段000地號、面積824.21平方
    公尺土地（下稱系爭土地），為兩造所共有，應有部分詳如
    土地登記謄本權利範圍欄所載，然系爭土地迄今仍保持共有
    ，致土地無法充分利用，而兩造間並未定有不能分割之期限
    ，亦無因物之使用目的，不能分割之情形，為充分利用各共
    有人土地，爰依民法第823條第1項規定訴請裁判分割等語，
    並聲明：請求依雲林縣斗六地政事務所民國111年4月19日土
    地複丈成果圖（下稱附圖）所示方法分割。
三、被告部分：
  ㈠被告楊賴秀勤、林芙蓉、林文寶、林文貴未於言詞辯論期日
    到場，亦未提出任何書狀作何聲明或到場陳述。
  ㈡被告湖素慧、林乳瓊、林素瓊未於言詞辯論期日到場，惟據
    其等以前到場所為陳述，及被告林桓慶、蔡明華陳稱：同意
    依附圖所示方法分割系爭土地。　
四、兩造不爭執之事實：
　㈠系爭土地為兩造所共有，應有部分詳如土地登記謄本權利範
    圍欄所載。
　㈡系爭土地現況如雲林縣斗六地政事務所111年2月16日土地複
    丈成果圖（下稱現況圖）所示。
五、本件兩造所爭執之處，應在於：本件應如何分割系爭土地，
    較能增進共有物之經濟效益，並兼顧兩造之利益？茲論述如
    下：　
　㈠按各共有人得隨時請求分割共有物，但因物之使用目的不能
    分割或契約訂有不分割之期限者，不在此限。又共有物之分
    割，依共有人協議之方法行之，分割方法不能協議決定者，
    法院得因任何共有人之聲請，命為下列之分配：一、以原物
    分配於各共有人。二、變賣共有物，以價金分配於各共有人
    ，民法第823條第1項、第824條第1項、第2項分別定有明文
    。原告主張系爭土地為兩造所共有，應有部分詳如土地登記
    謄本權利範圍欄所示。原告欲分割系爭土地以便利土地之利
    用，然系爭土地之共有人間並無不分割之特約，亦無因物之
    使用目的不能分割之情形，惟無法達成協議分割等情，業據
    原告提出土地登記謄本、地籍圖謄本為證，並經本院現場履
    勘明確，製有勘驗筆錄在卷可稽，再徵之系爭土地之共有人
    楊賴秀勤、林芙蓉、林文寶、林文貴未曾提出書狀或到場表
    示意見，顯已無法協議分割情節以觀，足認兩造無法達成協
    議分割，堪信原告上開之主張屬實，是原告以兩造不能達成
    分割協議，訴請裁判分割系爭土地，於法自屬有據，應予准
    許。
  ㈡復按分割共有物，以消滅共有關係為目的。法院裁判分割共
    有土地時，除因該土地內部分土地之使用目的不能分割或部
    分共有人仍願維持其共有關係，應就該部分土地不予分割（
    如為道路）或准該部分共有人成立新共有關係外，應將土地
    分配於各共有人單獨所有（最高法院69年度台上字第1831號
    、96年度台上字第108號判決意旨參照）。又裁判上定共有
    物分割之方法，固可由法院自由裁量，不受共有人主張之拘
    束，但仍應斟酌各共有人之意願、共有物之性質、價格、分
    割前之使用狀態、經濟效用、分得部分之利用價值及全體共
    有人之利益等有關情狀，定一適當公平之方法以為分割（最
    高法院98年度台上字第2058號、96年度台上字第108號判決
    意旨參照）。經查，系爭土地略呈西北、東南向之長方形，
    西北側及東南側分別臨巷道、道路，對外為交通聯絡，其上
    現況概如現況圖所示，即編號A、面積50.90平方公尺之平房
    ，現為被告林桓慶管理使用；編號B、面積37.25平方公尺之
    雞籠，現為被告湖素慧管理使用；編號C-1、面積99.38平方
    公尺之水泥地，現為被告林桓慶、湖素慧使用；編號C-2、
    面積116.36平方公尺之水泥地，現為被告蔡明華管理使用等
    情，業經本院會同雲林縣斗六地政事務所勘驗現場明確，並
    製有勘驗筆錄、照片，及現況圖在卷可憑。本院審酌系爭土
    地依原告所主張如附圖所示方法分割，分割後兩造取得之土
    地均屬方正，各共有人間均便於利用，並均臨道路出入方便
    ，符合大多數人之利益，及系爭土地之經濟利用，且被告林
    桓慶、蔡明華、湖素慧、林乳瓊、林素瓊亦同意依如附圖所
    示方法分割系爭土地，是本院綜合上開各情認依原告主張之
    分割方案即附圖所示方法分割對兩造較公平、合理，且符合
    系爭土地整體之利用價值，並兼及兩造間共有價值平等均衡
    原則，乃判決如主文第1項所示。
  ㈢又按共有人自共有物分割之效力發生時起，取得分得部分之
    所有權、應有部分有抵押權或質權者，其權利不因共有物之
    分割而受影響，但權利人經共有人告知訴訟而未參加者，其
    權利移存於抵押人或出質人所分得之部分，民法第824條之1
    第1項、第2項第3款定有明文。原告將其所有系爭土地之應
    有部分20378分之11473，設定權利範圍1分之1、擔保債權總
    金額新臺幣480萬元之最高限額抵押權予訴外人中租迪和股
    份有限公司，有系爭土地之土地登記第一類謄本附卷可按，
    經本院向中租迪和股份有限公司依法告知訴訟後，其未聲明
    參加訴訟，則依民法第824條之1第2項第3款規定，其權利移
    存於原告所分得之土地。準此，中租迪和股份有限公司對原
    告之抵押權，分割後應轉載至原告所取得之土地上。
六、末查，分割共有物乃具非訟事件之性質，本院斟酌何種分割
    方法較能增進共有物之經濟效益，並兼顧兩造之利益，以決
    定適當之分割方法，不因何造起訴而有不同，故原告請求分
    割之訴雖有理由，惟關於訴訟費用負擔，以共有人全體各按
    其應有部分比例負擔，方屬事理之平，併此敘明。
七、訴訟費用負擔之依據：民事訴訟法第78條、第80條之1。 
中　　華　　民　　國　　111 　年　　5 　　月　　30　　日
                  民事第二庭    法  官  陳秋如
以上正本係照原本作成。
如對本判決上訴，須於判決送達後20日內向本院提出上訴狀（需
附繕本）。如委任律師提起上訴者，應一併繳納上訴審裁判費。
中　　華　　民　　國　　111 　年　　5 　　月　　30　　日
                                書記官　廖錦棟